【裁判字號】    88,簡上,483
【裁判日期】    891103
【裁判案由】    給付貨款
【裁判全文】
臺灣臺北地方法院民事判決                八十八年度簡上字第四八三號
    上  訴  人    泰淵營造股份有限公司
    法定代理人    甲○○
    訴訟代理人    劉錦隆律師
    複  代理人    楊仲傑律師
    被  上訴人    文華黑板股份有限公司
    法定代理人    乙○○
右當事人間請求給付貨款事件，上訴人對於中華民國八十八年五月十七日本院台北簡
易庭八十七年度北簡字第一五○六一號第一審簡易判決提起上訴，本院判決如左：
    主      文
原判決廢棄。
被上訴人在第一審之訴及假執行之聲請均駁回。
第一、二審訴訟費用由被上訴人負擔。
    事      實
甲、上訴人方面：
一、聲明：如主文第一、二項所示。
二、陳述：除與原審判決書所載者相同茲予引用外，補稱：
（一）私文書應由舉證人證其真正，本件被上訴人提出有關訂購黑板、揭示板及講桌
      之工程合約書（以下簡稱系爭工程合約書）並非上訴人與被上訴人所訂立，且
      印文並非上訴人所有，與上訴人向新竹市西門國民小學（以下簡稱西門國小）
      領款之印鑑印文亦不相符，應由被上訴人舉證證明其為真正，而被上訴人迄今
      並未舉證證明系爭工程合約書上之印文為上訴人所有，原審竟認系爭工程合約
      書為真正，顯然違背民事訴訟法第三百五十七條之規定。又被上訴人雖主張訴
      外人西門國小內之教室有貼著國光牌商標之黑板、講桌等物品，但迄未證明該
      等物品係由其提出之給付，是被上訴人請求給付本件貨款尚屬無據。
（二）縱認系爭工程合約書上之上訴人印文與上訴人向西門國小領款之印鑑印文相符
      ，惟被上訴人既謂系爭工程合約書係訴外人林金鐘以上訴人公司職員之身分與
      被上訴人訂立，故上訴人向西門國小領款之印鑑顯係遭林金鐘盜用於系爭工程
      合約上，而「我國人民將自己印章交付他人，委託該他人辦理特定事項者，比
      比皆是，倘持有印章之該他人，除受託辦理之特定事項外，其他以本人名義所
      為之任何行為，均須由本人負表見代理之授權責任，未免過苛」，最高法院七
      十年台上字第六五七號著有判例，是本件應審究者即林金鐘是否有權代理上訴
      人與被上訴人訂立系爭工程合約，或上訴人是否應對林金鐘之無權代理行為負
      表見代理責任。經查：
    １林金鐘只是向上訴人轉包西門國小教室及廁所新建工程之訴外人林氏預鑄品國
      際有限公司（以下簡稱林氏公司）之負責人，並非上訴人之負責人或經理人，
      甚至並非上訴人之職員，上訴人又未授與其代理權，其顯無代理上訴人與被上
      訴人訂立系爭工程合約之權限。
    ２上訴人並無由自己之行為表示以代理權授與林金鐘，或知林金鐘表示為上訴人
      代理人而不為反對之表示之行為，故亦無表見代理情事。原審雖謂：林氏公司
      在承作西門國小上開工程時仍須以上訴人公司名義施工，則上訴人既允許林金
      鐘以上訴人名義承作工程，而林金鐘對外自稱係上訴人公司主任，並持有上訴
      人公司及前負責人周一鶴印章，在客觀上足以讓人相信林金鐘係上訴人公司之
      代表等語，惟姑不論林氏公司係自己名義施工或以上訴人名義施工，因對西門
      國小而言，承攬人係上訴人，林氏公司基於次承攬關係承作上開工程，本即為
      上訴人之債務履行輔助人，故對於西門國小而言，上開工程當然係為承攬人之
      上訴人所施作，然上訴人讓林氏公司以債務履行輔助人之身分輔助上訴人施作
      西門國小工程，僅只於在工地現場施作工程之事實行為而已，並未因此而將代
      理權授與林氏公司或林金鐘，更不知林氏公司或林金鐘會以上訴人名義與他人
      為法律行為，如何為反對之表示？又主任並非經理人，亦非法定代理人，並無
      代表公司之權限，故林金鐘縱對外自稱係上訴人公司主任，亦不足讓人相信林
      金鐘係上訴人公司之代表；又林氏公司雖輔助上訴人履行對西門國小之債務，
      惟就林氏公司與上訴人公司之關係而言，林氏公司係在履行其對上訴人之承攬
      債務，故上訴人亦未授權林氏公司以上訴人名義施工，而林氏公司為履行其對
      上訴人之承攬債務，本應以自己名義購買工程材料，或召募工人，或另行發包
      他人承做，何來在客觀上足以讓人相信林金鐘係上訴人公司之代表？詎原審竟
      謂上訴人既允許訴外人林金鐘以上訴人名義承做工程，而林金鐘對外自稱係上
      訴人公司主任，並持有上訴人公司及前負責人周一鶴印章，在客觀上足以讓人
      相信林金鐘係上訴人公司之代表云云，實不知其依據何在？若原審見解，是否
      每個在西門國小工地現場施工之人員包括次承攬之小包之負責人及工人在客觀
      上均足以讓人相信係上訴人之代表？再者，「代表」與「代理」在法律上為不
      同之概念，縱在客觀上足以讓人相信林金鐘係上訴人公司之代表，亦無權代理
      上訴人為法律行為。
    ３按代理係代理人於代理權限內，以本人（被代理人）名義向第三人為意思表示
      或由第三人受意思表示，而其效力直接歸屬於本人之行為，至若本人自行決定
      意思表示之內容，而以他人為其意思之表示機關，則與以他人為代理人使其決
      定法律行為之效果意思者不同，代為傳達意思表示之機關僅為使者，並非代理
      人，最高法院二十九年上字第一一六○號著有判例，林金鐘固於每月估驗請款
      時，持上訴人之統一發票向西門國小領取指名受款人為上訴人之工程款支票，
      惟關於請領工程款之意思表示仍由上訴人自行決定，僅由林金鐘代為執行而已
      ，故林金鐘僅為上訴人向西門國小請領工程款支票之執行機關亦即為上訴人之
      使者，並非代理人。再退一步言，縱認林金鐘為上訴人向西門國小請領工程款
      之代理人，惟其代理權限僅為代理上訴人向西門國小請領工程款而已，並不及
      於與被上訴人訂立系爭工程合約，故林金鐘以上訴人名義與被上訴人訂立系爭
      工程合約，亦係無權代理，且無表見代理情形。
（三）黑板（即鋁框磁石弧型教學板）、揭示板、講桌之系爭工程屬於西門國小發包
      給上訴人承攬工程之一部分，在西門國小與上訴人間之關係言，鋁框磁石弧型
      教學板、揭示板、講桌工程屬於承攬契約之一部分，林金鐘若有將該部分承攬
      之工程轉包給被上訴人施作，自亦係將之轉包給被上訴人次承攬，參諸系爭工
      程合約書名為「工程合約書」，並載明「工程名稱：新竹市西門國小新建工程
      （建築工程）」、「工程地點（並非交貨地點）：新竹市西門國小校區」、「
      總計工程款（並非價金）：新台幣（下同）四十五萬六千元」、「預計按裝（
      並非交貨）日期」、「施工方式：按建築師之施工圖施工」、「按裝完工領款
      時（並非交貨時）附出廠保固書」，足證系爭工程合約書之法律性質為承攬關
      係並非買賣關係。系爭工程合約書既約定屬於「新竹市西門國小新建工程（建
      築工程）」之一部分，且對價稱為「工程款」，並非「價金」，並有按裝日期
      、施工方式及按裝完工領款時附出廠保固書之約定，而無交貨日期、交貨方式
      或移轉所有權之約定，顯然係約定由被上訴人完成弧型磁性黑板、軟木揭示板
      及講桌之製造（即由被上訴人供給材料）及在現場依施工圖施工之工作，而非
      約定由被上訴人移轉弧型磁性黑板、軟木揭示板及講桌之所有權給林金鐘，因
      被上訴人若僅移轉所有權而未按建築師之施工圖施工，將黑板、揭示板、講桌
      安裝在教室牆壁或地板上，對於林金鐘，或上訴人或西門國小並無任何意義，
      西門國小不可能予以驗收，故系爭工程合約書之性質確為承攬並非買賣。
三、證據：除援用原審之立證方法外，補提：保證廠商續辦工程明細表為證，並聲請
    訊問證人黃和民、陳進豐及向西門國小函查該校教室黑板是否均貼有國光牌標示
    。
乙、被上訴人方面：被上訴人未於言詞辯論期日到場，惟據其準備程序到場及提出書
    狀之聲明及陳述如后：
一、聲明：駁回上訴。
二、陳述：除與原審判決書所載者相同茲予引用外，補稱：
（一）上訴人雖否認授權林金鐘與被上訴人訂立工程合約，然林金鐘對外自稱係上訴
      人公司之主任，並持有上訴人公司及該公司前負責人吳玉鶴之印鑑，在客覯上
      足以讓人相信林金鐘係上訴人公司之代理人，則林金鐘以上訴人名義與被上訴
      人訂立工程合約書，向被上訴人承購系爭貨品，上訴人自應負授權人責任，況
      上訴人雖否認授權林金鐘與被上訴人訂立工程合約，但就林金鐘以持有上訴人
      公司印鑑向西門國小領取工程款又不否認，足證被上訴人確有施作系爭工程，
      否則林金鐘何能向西門國小領取工程款。
（二）被上訴人出售與上訴人之黑板、揭示板等貨品，於貨品上均有被上訴人之商標
      貼紙，足證被上訴人確有出售貨品與上訴人，而被上訴人出售與上訴人之貨品
      又係因被上訴人與上訴人所立之工程合約，上訴人何能謂系爭合約書係偽造。
      再被上訴人與上訴人所立之工程合約，其上雖載有工程名稱、工程地點及施工
      方式等字樣，但主要在於合約書第三項所載之訂單內容，即貨品之名稱、規格
      、按裝貨品於指定之地點而已，則被上訴人請求上訴人給付貨款自無違誤。
三、證據：援用原審之立證方法外，並補提照片十幀為證。
丙、本院依上訴人之聲請向西門國小函查該校教室黑板是否均貼有國光牌之標示。
    理      由
一、本件被上訴人，未於言詞辯論期日到場，核無民事訴訟法第三百八十五條所列各
    款之情形，爰依上訴人聲請，由其一造辯論而為判決。
二、本件被上訴人起訴主張上訴人於八十六年八月至十一月間，向其陸續訂購黑板、
    揭示板及講桌等貨品，金額共計四十五萬六千元，惟被上訴人僅支付十三萬六千
    七百九十九元，尚餘三十一萬九千二百零一元未給付，因本於民法第三百六十七
    條之規定請求上訴人給付如上所述金額及自起訴狀繕本送達翌日起（即八十七年
    八月二十日起）至清償日止，按年息百分之五計算之利息。上訴人則以系爭工程
    合約書並非真正，又縱認系爭工程合約書上之上訴人印文與上訴人向西門國小領
    款之印鑑印文相符，林金鐘係無權代理上訴人訂立系爭工程合約，上訴人亦無表
    見代理之情形，不須負表見代理之責，另系爭工程合約之性質為承攬契約，被上
    訴人依買賣之法律關係為本件之請求權基礎，亦無理由等語，資為抗辯。
三、經查西門國小新建教室及廁所工程原由訴外人玄瓔營造公司承包，上訴人係該公
    司之保證人，嗣因玄瓔營造公司經營不善，乃由上訴人繼續承作，但上訴人復委
    由林氏承作，林金鐘係林氏公司負責人，因受限於公家發包工程不得轉包予第三
    人承作之限制，因此林氏公司在承作西門國小上開工程時乃以上訴人公司名義施
    工，系爭工程之教室黑板確係國光牌黑板，目前尚有三十一萬九千二百零一元未
    給付等情，有系爭工程合約書、出貨單及統一發票為證，並為兩造所不爭執，且
    經本院向西門國小函查屬實，有西門國小八十九年九月六日（八九）新西國總字
    第二○二號函可憑，堪信此部分之事實為真正。茲兩造爭執之重點在於：（一）
    系爭工程合約書是否真正？（二）林金鐘是否有權代理上訴人與被上訴人訂立系
    爭工程合約？上訴人是否應負表見代理之責？（三）系爭工程合約之法律性質係
    承攬之法律關係或買賣之法律關係？爰分別論述如后：
（一）私文書應由舉證人證其真正，民事訴訟法第三百五十七條定有明文。本件被上
      訴人提出系爭工程合約書之真正為上訴人所否認，被上訴人自應就其主張之有
      利證據加以舉證，而依系爭工程合約書上所示上訴人及其法定代理人之印文與
      上訴人向西門國小領款之印文是否相符，經原審送內政部警政署刑事警察局鑑
      定，因無法再蒐集比對印文之印章實物，而無法鑑定，此有該局八十八年二月
      九日（八八）刑鑑字第一一八七號函文附於原審卷可憑，肉眼觀察亦無法加以
      辯明，是被上訴人就系爭工程合約書上之印文是否為上訴人所有，即系爭工程
      合約書是否真正，仍未舉證證明其真正，依上說明，難認被上訴人此部分之主
      張為真實。
（二）所謂代理，乃代理人以本人名義，於代理權限內，所為意思表示或受意思表示
      ，而其效果直接及於本人之制度，本件上訴人否認有授與代理權予林金鐘訂立
      系爭之工程合約，林金鐘以上訴人名義與被上訴人訂立系爭工程合約，自屬無
      權代理，惟如系爭工程合約書上之印文係上訴人及其法定代理人所有，則上訴
      人是否應負表現代理之責？按「我國人民將自己印章交付他人，委託該他人辦
      理特定事項者，比比皆是，倘持有印章之該他人，除受託辦理之特定事項外，
      其他以本人名義所為之任何行為，均須由本人負表見代理之授權責任，未免過
      苛」最高法院七十年台上字第六五七號著有判例，是如僅憑上開印章即令上訴
      人應負表現代理之責，已有疑問，又依民法第一百六十九條所定之表見代理情
      形有：「由自己之行為表示以代理權授與他人」及「知他人表示為其代理人而
      不為反對之表示者」，前者，依最高法院四十年台上字第一二八一號判例所示
      「本人就他人以其名義與第三人所為之代理行為，應負授權人之責任者，須以
      他人所為之代理行為，係在其曾經表示授與他人代理權之範圍內為其前提要件
      。」，即須以本人曾為代理權授與範圍之表示，且表見代理人之代理行為屬本
      人之表示授權範圍為前題條件，本件被上訴人並無任何證據證明上訴人曾表示
      授與林金鐘代理與被上訴人訂立系爭工程合約之權利，是依前開最高法院判例
      意旨，上訴人應無民法第一百六十九條「由自己之行為表示以代理權授與他人
      」之情形。後者，依最高法院六十八年台上字第一○八一號判例所示：「民法
      第一百六十九條所謂知他人表示為其代理人而不為反對之表示，以本人實際知
      其事實為前題，其主張本人知此事實者，應負舉證之責。」，本件上訴人是否
      知悉林金鐘表示為其代理人，而不為反對之表示，被上訴人亦無法舉證證明，
      則揆諸上開判例說明，被上訴人據以主張上訴人應負表見代理之責，應不可採
      。
（三）「稱買賣者，謂當事人約定一方移轉財產權於他方，他方支付價金之契約」、
      「承攬者，謂當事人約定，一方為他方完成一定之工作，他方俟工作完成，給
      付報酬之契約。」民法第第三百四十五條第一項、第四百九十條分別詳有明文
      ，依系爭工程合約書所示，該合約書「工程名稱：新竹市西門國小新建工程（
      建築工程）」、「工程地點：新竹市西門國小校區」、「總計工程款：四十五
      萬六千元」、「預計按裝日期：八十六年八月十五日」、「施工方式：按建築
      師之施工圖施工」、「付款方式：預付訂金百分之三十，按裝施工百分之七十
      」、「按裝完工領款時附出廠保固書」，系爭工程合約書既約定屬於「新竹市
      西門國小新建工程（建築工程）」之一部分，且對價稱為「工程款」，並非「
      價金」，並有按裝日期、施工方式及按裝完工領款時附出廠保固書之約定，而
      無交貨日期、交貨方式或移轉所有權之約定，顯然係約定由被上訴人完成弧型
      磁性黑板、軟木揭示板及講桌之製造及在現場依建築師施工圖施工之工作，而
      非約定由被上訴人移轉弧型磁性黑板、軟木揭示板及講桌之所有權與林金鐘，
      足見系爭工程合約書係以完成一定之工作（結果）為目的，其法律性質為承攬
      之法律關係，並非買賣關係甚明，則被上訴人以民法第三百六十七條（買受人
      之義務）規定，為請求權之基礎，亦屬無據。
四、本件事證已臻明確，兩造其餘主張、陳述及所提之證據，均與本件判決結果不生
    影響，爰毋庸再予審酌，附此敘明。
五、從而，被上訴人本於民法第三百六十七條之規定請求上訴人給付三十一萬九千二
    百零一元及自起訴狀繕本送達翌日起（即八十七年八月二十日起）至清償日止，
    按年息百分之五計算之利息，為無理由，不應准許，其假執行之聲請亦失所附麗
    ，應併予駁回。原審命上訴人給付三十一萬九千二百零一元及自起訴狀繕本送達
    翌日起（即八十七年八月二十日起）至清償日止，按年息百分之五計算之利息，
    並為假執行之宣告，自有未洽。上訴意旨指摘原判決不當，求予廢棄改判，為有
    理由。自應由本院予以廢棄改判，如主文第二項所示。
六、據上論結，本件上訴為有理由，依民事訴訟法第四百三十六條之一第三項、第四
    百五十條、第七十八條、第四百六十三條、第三百八十五條第一項前段，判決如
    主文。
中      華      民      國    八十九    年      十一    月      三      日
                              民事第三庭審判長法      官  陳邦豪
                                              法      官  翁昭蓉
                                              法      官  賴錦華
右為正本係照原本作成
本判決不得上訴
中      華      民      國    八十九    年      十一    月      三      日
                                              法院書記官  高秋芬


司法院資訊處製作；財團法人民間司法改革基金會備份。
